【裁判字號】    99,上,185
【裁判日期】    991129
【裁判案由】    損害賠償等
【裁判全文】
臺灣高等法院高雄分院民事裁定           99年度上字第185號
被上訴人    孟想家大樓管理委員會
法定代理人  王正興
訴訟代理人  陳慧博律師
上列被上訴人因與上訴人高雄郵件中心郵局間損害賠償等事件，
上訴人對於民國99年7 月28日臺灣高雄地方法院98年度訴字第23
03號第一審判決提起上訴，嗣上訴人聲請本院函請法務部調查局
為印文鑑定，本院裁定如下：
    主  文
被上訴人應於收受本裁定五日內提出設於高雄郵件中心郵局帳戶
00000000000000號乙種活期存款儲蓄帳戶領款使
用之孟想家大樓管理委員會、吳青璇印鑑章原物。
    理  由
一按受訴法院、受命法官或受託法官於勘驗時得命鑑定人參與，
  民事訴訟法第365 條定有明文。次按法院認應證之事實重要，
  且舉證人之聲請正當者，應以裁定命他造提出文書；當事人無
  正當理由不從提出文書之命者，法院得審酌情形認他造關於該
  文書之主張或依該文書應證之事實為真實。上開規定於勘驗準
  用之。民事訴訟法第367 條、第343 條、第345 條第1 項亦有
  明文。亦即，法院於勘驗時得命鑑定人參與，以鑑定方式協助
  法院進行勘驗。關於應受鑑定之物對於待證事實為重要，且舉
  證人之聲請正當者，法院得裁定命他造提出應受鑑定之物；倘
  其無正當理由不提出者，法院得審酌情形認他造關於該應受鑑
  定之物之主張或依該應受鑑定之物應證之事實為真實。
二經查：本件兩造間損害賠償等事件，被上訴人起訴主張被上訴
  人於上訴人處開立帳戶00000000000000號乙種活期存款儲蓄帳
  戶（下稱系爭帳戶），約定取款條應有被上訴人印文外，另應
  備齊主任委員、監察委員及財務委員（下稱主委、監委、財委
  ）等印文，始得由財委持以提領存款。詎被告黃俊誠自民國96
  年7 月起任被上訴人之財委並保管系爭帳戶存摺後，即偽造被
  上訴人、主委及監委之印章，並偽造取款條，持以向上訴人盜
  領款項達新臺幣（下同）3,639,812 元，上訴人疏於注意被告
  黃俊誠交付之取款條上被上訴人、主委侯微微及監委吳青璇之
  印文非屬真正，仍將上開款項支付與被告黃俊誠，上訴人顯有
  重大過失，因被告黃俊誠盜領之款項中除有492,000 元用以支
  付廠商貨款外，其餘不法所得共計3,147,812 元，已致被上訴
  人受有損害，上訴人亦顯有債務不履行之情事等語。嗣於本院
  審理中，被上訴人已提出主委侯微微之系爭帳戶印鑑章，惟未
  提出被上訴人之大印及監委吳青璇之系爭帳戶印鑑章供本院送
  法務部調查局鑑定。上訴人遂具狀聲請本院命被上訴人提出系
  爭帳戶領款使用之被上訴人及監委吳青璇印鑑章供鑑定，以釐
  清原判決附表所示55筆提領記錄是否均為告黃俊誠持偽造印章
  蓋印而盜領一節，有被上訴人之民事起訴狀、上訴人之民事準
  備狀附卷可稽（見原審卷第3 頁至第5 頁背面、本院卷第53頁
  背面）。足認被告黃俊誠所持55紙取款條上之被上訴人大印、
  主委侯微微及監委吳青璇之印文是否為偽造，為重要之待證事
  實，且被上訴人大印、主委侯微微及監委吳青璇之系爭帳戶印
  鑑章為證明待證事實之重要應受鑑定之物。矧且，法務部調查
  局為印章印文鑑定時，尚需該印章原物始得進行一情，亦有法
  務部調查局問題文書鑑識實驗室受理印文鑑定案件送鑑說明在
  卷可參（見本院卷第86頁）。應認倘無被上訴人之大印及監委
  吳青璇之系爭帳戶印鑑章之原物，法務部調查局即無法進行印
  文真偽之鑑定。是以揆諸首揭說明，上訴人請求本院命被上訴
  人提出系爭帳戶領款使用之被上訴人及監委吳青璇印鑑章之聲
  請即屬正當。爰命被上訴人於收受本裁定正本5 日內提出被上
  訴人及吳青璇之系爭帳戶印鑑章，以供本院送法務部調查局鑑
  定。逾期未提出即依民事訴訟法第345 條第1 項規定辦理，特
  此裁定。
三至被上訴人主張兩造於原審業已協議簡化爭點為：「黃俊誠自
  96年12月12日起至97年10月17日止，偽造原告、主任委員及監
  察委員之印章，蓋印於取款條，至高雄郵件中心郵局領取款項
  」。且上訴人於原審對於被上訴人所提出之印鑑文並不爭執，
  另其於原審99年4 月21日言詞辯論筆錄中亦明確表示對於提款
  單及被告留存之印鑑卡認無送鑑定之必要等語。依法自屬自認
  ，若上訴人欲於本院撤銷自認，自需先證明其自認與事實不符
  ，且被上訴人不同意上訴人撤銷自認，亦不同意有再送鑑定之
  必要等語。惟查：兩造於原審固就「黃俊誠自96年12月12日起
  至97年10月17日止，偽造原告、主任委員及監察委員之印章，
  蓋印於取款條，至高雄郵件中心郵局領取款項」一事表示不為
  爭執，有原審99年7 月7 日言詞辯論筆錄附卷可憑（見原審卷
  第172 頁至第173 頁）。惟被告黃俊誠所偽造之取款條計有55
  張，其上之印文是否均為被告黃俊誠所偽造之印章所蓋印，並
  未據原審調取該55紙取款條原本供兩造確認，嗣經本院調得55
  紙取款條原本於準備程序中提示後，上訴人乃表示需將印鑑章
  與取款條送鑑定確認是否全為偽造印章所蓋（見本院卷第47頁
  ）。是以關於取款條上印文是否均為被告黃俊誠所偽造之印章
  所蓋印一事，即有鑑定之必要。況且，上訴人僅係對「被告黃
  俊誠偽造原告、主任委員及監察委員之印章，蓋印於取款條，
  至高雄郵件中心郵局領取款項」一事表示不爭執，惟全部55張
  取款條上印文是否均為偽造，並不在上訴人不爭執之範圍內。
  此外，上訴人係對於印鑑卡與取款條上之印文是否相符一事認
  為無鑑定之必要，並非明示被上訴人之大印、主委侯微微及監
  委吳青璇之系爭帳戶印鑑章與取款條之印文是否相符一事無鑑
  定必要。是以被上訴人僅憑上開主張，遽指「全部55張取款條
  上印文是否均為被告黃俊誠所偽造之印章所蓋印」及「被上訴
  人之大印、主委侯微微及監委吳青璇之系爭帳戶印鑑章與取款
  條之印文是否相符」二事，均為上訴人所不爭執，而無鑑定必
  要等語，乃不足採，併此敘明。
中    華    民    國    99    年    11    月    29    日
                            民事第四庭
                                審判長法官  蔡文貴
                                法      官  黃科瑜
                                法      官  謝靜雯
以上正本證明與原本無異。
本件不得抗告。
中    華    民    國    99    年    11    月    29    日
                                書  記  官  楊茱宜

司法院資訊處製作；財團法人民間司法改革基金會備份。
